臺灣新北地方法院板橋簡易庭民事判決
109年度板簡字第1570號
原      告  蘇國智  
訴訟代理人  趙友貿律師
複  代理人  黃柏融律師
被      告  邱鳳嬌  
訴訟代理人  邱德丞  
            黃秋田律師
            陳冠華律師
上列當事人間請求確認本票債權不存在事件，本院於民國111年5
月27日言詞辯論終結，判決如下：
    主      文
確認被告持有原告所簽發如附表所示本票之本票債權不存在。
訴訟費用由被告負擔。
　  事實及理由
壹、程序事項：
    按確認法律關係之訴，非原告有即受確認判決之法律上利益
    者，不得提起之；確認證書真偽或為法律關係基礎事實存否
    之訴，亦同，民事訴訟法第247條第1項定有明文。又所謂即
    受確認判決之法律上利益，係指法律關係之存否不明確，原
    告主觀上認其在法律上之地位有不安之狀態存在，且此種不
    安之狀態，能以確認判決將之除去者而言，若縱經法院判決
    確認，亦不能除去其不安之狀態者，即難認有受確認判決之
    法律上利益（最高法院52年台上字第1240號判例參照）。準
    此，本件原告主張被告持有如附表所示之本票（下稱系爭本
    票），對原告之票據債權不存在，此為被告所否認，則兩造
    間因被告對原告票據債權之法律關係存否不明確，致原告在
    私法上之地位有受侵害之危險，而此項危險得以對於被告之
    確認判決除去之，是原告於本件自有即受確認判決之法律上
    利益，揆諸前揭說明，原告提起本件確認之訴，自屬合法，
    合先敘明。 
貳、實體事項：
一、原告主張：
  ㈠被告持有以原告名義所簽發之系爭本票，向本院聲請本票裁
    定，並經本院以109年度司票字第856號裁定(下稱系爭本票
    裁定)准許強制執行在案。原告原為被告姪女婿，於民國97
    年9月初起至98年6月間，向被告借款用於投資訴外人利品辰
    與原告共同經營之紫的寶早餐加盟公司，被告陸續6次匯款
    共計新臺幣(下同)3,049,300元，至原告土城工業區郵局帳
    號00000000000000號帳戶，被告前以原告未清償系爭借款為
    由，對原告提起詐欺之刑事告訴，業經臺灣新北地方檢察署
    檢察官以108年度偵字第5219號、第10809號為不起訴處分在
    案，不起訴處分書記載原告已清償借款2,157,000元，惟原
    告已於附表二所示之時間陸續清償系爭借款，原告實際清償
    數額應為3,159,500元，未積欠被告高達1,000,000元之債務
    。
  ㈡詎被告於107年10月19日前往原告與利品辰一同經營之早餐店
    ，要求原告簽發系爭本票及還款協議書(下稱系爭協議書)，
    但系爭協議書已載明「...去調匯款資料，如有償還紀錄，
    從中扣除，若邱鳳嬌之第一銀行無償還記錄或不足總債務，
    願無條件全部清償...如已還清，本票作廢...」，是以，原
    告既已給付被告3,159,500元，超過被告於97年9月初起至98
    年6月間交付借款之數額，被告仍持系爭本票聲請本票裁定
    ，應無理由。　　
  ㈢並聲明：如主文第1項所示。
二、被告則以：
　㈠附表二編號1與系爭借款之本息無關，否則原告為何不足1個
    月，便將與借款同額之金額匯付被告，自與常理未合；附表
    二編號30款項之匯款人為利品辰，而非原告，與兩造間之債
    權債務無涉；附表二編號7、13、22至27所示款項，未見原
    告提出證據資料證明係原告匯款
　㈡兩造間除系爭借款外，尚有其他現金交付之借款，倘原告所
    述，其於106年4月21日償還金額已達3,149,500元，何以原
    告仍願與被告簽立系爭協議書，並載明仍有3,000,000元尚
    未清償，原告顯已自承仍未清償部分借款，並願就未償還之
    系爭借款本息，簽發系爭本票以示負責。系爭借款不含利息
    即已為3,049,300元，前開不起訴處分書附表所列款項加計
    原告於107年10月19日簽立系爭協議書當日給付10,000元，
    原告就系爭借款本息僅償還2,167,000元。系爭借款加計利
    息，扣除原告已償還部分，實超過系爭本票票面所載金額1,
    000,000元，原告始願於107年10月19日簽立系爭協議書，表
    明尚有債務未清償願負責還款，並簽發系爭本票為憑。
　㈢原告爭執受被告或第三人之詐欺、脅迫而簽立系爭協議書云
    云，被告概否認之，且據原告自承當時警方在場，焉有任何
    脅迫違反意願之可能？故原告所陳實屬虛妄，況縱原告得舉
    證以實其說，亦已逾民法第93條本文規定之撤銷期間，而不
    得行使。
　㈣並聲明：原告之訴駁回。
三、法院之判斷：
　  原告主張被告執系爭本票對其聲請本票裁定，並經本院以系
    爭本票裁定獲准，業據其提出系爭本票裁定為證，復經本院
    依職權調取上開卷宗核閱屬實，且為被告所不爭執，堪信為
    真。原告主張系爭本票所擔保之借款債務業經清償完畢，被
    告就系爭本票債權不存在，則為被告所否認，並以上開情詞
    置辯，經查：
  ㈠按當事人主張有利於己之事實者，就其事實有舉證之責任，
    民事訴訟法第277條前段定有明文。又本票屬無因證券，票
    據債務人固不得以自己與發票人或執票人前手間所存在之抗
    辯事由，對抗執票人，惟尚非不得以自己與執票人間所存之
    抗辯事由對抗執票人，此觀票據法第13條本文之反面解釋自
    明。若票據債務人以自己與執票人間所存抗辯之事由，對抗
    執票人，應由票據債務人就該抗辯事由負舉證之責任（最高
    法院98年台簡上字第17號判決意旨參照）。查兩造為系爭本
    票知之直接前後手，為兩造所不爭執，依上開說明，原告得
    以自己與被告間所存抗辯事由為原因關係之抗辯，且應就該
    原因抗辯即系爭本票所擔保之消費借貸關係已因清償而消滅
    之事實負舉證責任。
  ㈡原告主張其於97年9月初至98年6月間向被告借款3,049,300元
    ，用以投資原告與利品辰共同經營之早餐店，原告嗣於附表
    二編號1至30所示之時間，分別匯款、存入如附表二編號1至
    30金額欄所示之款項至被告第一銀行龍潭分行帳戶，並於附
    表二編號31所示之時間，交付現金10,000元與被告，共計3,
    159,500元等情，並提出中華郵政股份有限公司客戶歷史交
    易明細為證(見本院卷第19至38頁)，且有第一商業銀行龍潭
    分行111年4月6日一龍潭字第00064號函所附往來明細存卷可
    參(見本院卷第328至329頁)，被告雖抗辯附表二編號1部分
    係用以清償其他現金借款、原告未提出證據證明附表二編號
    7、13、22至27所示款項為原告所匯、附表二編號30係利品
    辰所匯款項與系爭借款無關云云，然參以被告於本院109年1
    0月13日言詞辯論期日陳稱：「(問：依臺灣新北地方檢察署
    檢察官108年度偵字第5219號、第10809號不起訴處分書所載
    之內容，經調被告第一銀行龍潭分行帳號00000000000 號帳
    戶之往來交易明細，原告於該不起訴處分書附表所示之時間
    清償被告215萬7,000 元(即附表二編號2至6、8至12、14至2
    1、28至30)，就系爭本票所擔保之借款，被告是否抗辯原告
    僅清償215萬7,000元？)是。」、「(問：原告於附表二編號
    7、13、22至27所示時間匯款至被告前開第一銀行龍潭分行
    帳號00000000000號帳戶之款項，是清償何債務？)原告跟我
    借現金，陸續借且沒有簽借據」等語(見本院卷第111至112
    頁)，可見被告於本院109年10月13日審理時，未否認附表二
    編號7、13、22至27所示款項係由原告匯至被告第一銀行龍
    潭分行帳戶、附表二編號30由利品辰所匯款項係用以清償系
    爭借款，僅抗辯附表二編號7、13、22至27所示款項係用以
    清償其他現金借款，被告嗣翻異前詞，改抗辯原告未舉證證
    明其有匯款附表二編號7、13、22至27所示款項至被告第一
    銀行龍潭分行帳戶(見本院卷第356頁)，前後辯解不一，已
    難認可採，又衡以被告並未說明附表二編號1、7、
    13、22至27、30所示款項所清償之借款債務之成立時間、地
    點及金額，並提出相關證據為憑，則空言否認附表二編號1
    、7、13、22至27、30所示款項係用以清償系爭借款，即屬
    無據。
  ㈢被告另辯稱原告於107年10月19日簽立系爭協議書承認尚有積
    欠被告借款，並願簽發系爭本票就未償還之本息負責云云，
    然稽之系爭協議書所載之內容略以：「本人蘇國智...於民
    國107年10月19日下午13：55立書因欠邱鳳嬌女士新台幣300
    萬元整，償還先一星期一萬，中途去調匯款資料，如有償還
    記錄，從中扣除，若邱鳳嬌之第一銀行無償還紀錄或不足總
    債務，願無條件全部清償，本人蘇國智先簽立本票100萬整
    ，如已還清，本票作廢，雙方達成協議」(見本院卷第39頁)
    ，可見兩造於該日僅係協議由原告先簽立系爭協議書及系爭
    本票交與被告收執，若經調閱匯款資料確認原告已清償系爭
    借款債務完畢，被告應將系爭本票作廢，原告並無承認系爭
    借款之本息尚餘系爭本票所載金額1,000,000元未清償之意
    ，被告辯稱原告於107年10月19日簽立系爭協議書承認尚有
    積欠被告借款，委不可採。至被告固復辯稱系爭借款之本息
    超過系爭本票之票款云云，然此為原告所否認，被告既未提
    出證據證明系爭借款尚有約定利息，則其此部分之辯解，亦
    無可採。
  ㈣準此，原告主張其於97年9月初至98年6月間向被告借款3,049
    ,300元，其已於附表二編號1至31所示之時間，陸續清償借
    款共計3,159,500元，是以，系爭本票所擔保借款債務業已
    清償完畢，洵屬有據。
四、綜上所述，原告提起確認之訴，請求確認如主文第1項所示
    ，為有理由，應予准許。
五、本件事證已臻明確，兩造其餘之攻擊防禦方法及所提證據，
    於判決結果不生影響，爰不一一論列，併此敘明。
中　　華　　民　　國　　111 　年　　7 　　月　　8 　　日
                  臺灣新北地方法院板橋簡易庭
                            法  官　施函妤
以上為正本係照原本作成。
如不服本判決，應於送達後20日內，向本院提出上訴狀並表明上
訴理由，如於本判決宣示後送達前提起上訴者，應於判決送達後
20日內補提上訴理由書（須附繕本）。
中    華    民    國    111    年    7    月    8    日
                            書記官  吳昌穆
附表一：
發票人 發票日（民國） 到期日 票面金額（新臺幣） 票據號碼 蘇國智 107年10月19日 未填載 1,000,000元 CH674138 
附表二：　　　　　　　　
編號 時間(民國) 金額(新臺幣) 現金/轉帳 匯入帳戶 1 97年9月25日 500,000元 轉帳 第一銀行龍潭分行 2 98年2月4日 110,000元 現金存入 第一銀行龍潭分行 3 98年3月5日 110,000元 現金存入 第一銀行龍潭分行 4 98年4月7日 110,000元 現金存入 第一銀行龍潭分行 5 98年4月27日 60,000元 現金存入 第一銀行龍潭分行 6 98年5月4日 8,300元 轉帳 第一銀行龍潭分行 7 98年5月6日 170,000元 轉帳 第一銀行龍潭分行 8 98年5月11日 60,000元 轉帳 第一銀行龍潭分行 9 98年5月18日 82,500元 轉帳 第一銀行龍潭分行 10 98年5月25日 180,000元 轉帳 第一銀行龍潭分行 11 98年6月1日 281,000元 現金存入 第一銀行龍潭分行 12 98年6月22日 115,500元 轉帳 第一銀行龍潭分行 13 98年6月30日 32,200元 轉帳 第一銀行龍潭分行 14 98年7月8日 110,000元 轉帳 第一銀行龍潭分行 15 98年7月14日 110,000元 轉帳 第一銀行龍潭分行 16 98年7月30日 55,000元 轉帳 第一銀行龍潭分行 17 98年9月8日 55,000元 轉帳 第一銀行龍潭分行 18 98年10月12日 55,000元 轉帳 第一銀行龍潭分行 19 98年11月27日 55,000元 現金存入 第一銀行龍潭分行 20 98年12月30日 110,000元 轉帳 第一銀行龍潭分行 21 99年4月27日 110,000元 轉帳 第一銀行龍潭分行 22 100年1月20日 45,000元 轉帳 第一銀行龍潭分行 23 100年1月24日 10,000元 轉帳 第一銀行龍潭分行 24 100年2月23日 105,000元 轉帳 第一銀行龍潭分行 25 100年3月21日 50,000元 轉帳 第一銀行龍潭分行 26 100年3月22日 5,000元 轉帳 第一銀行龍潭分行 27 100年4月21日 15,000元 轉帳 第一銀行龍潭分行 28 100年6月2日 110,000元 轉帳 第一銀行龍潭分行 29 100年8月11日 110,000元 轉帳 第一銀行龍潭分行 30 106年4月21日 220,000元 現金存入 第一銀行龍潭分行 31 107年10月19日 10,000元 現金 現金交付 合計  3,159,500元